【裁判字號】    95,建上易,6
【裁判日期】    951220
【裁判案由】    清償債務
【裁判全文】
臺灣高等法院臺中分院民事判決         95年度建上易字第6號
上  訴  人
即被上訴人  德昌營造股份有限公司
法定代理人  乙○○
訴訟代理人  李家慶律師
            榆政律師
            黃翊琇律師
被  上訴人
即  上訴人    丙○○股份有限公司
法定代理人  丙○○
被  上訴人  明高工程股份有限公司
法定代理人  甲○○
上  列二人
訴訟代理人  丁○○    住台中市.
上列當事人間請求清償債務事件，上訴人對於中華民國95年3月
17日臺灣臺中地方法院94年度建字第23號第一審判決提起上訴，
本院於95年12月6日言詞辯論終結，判決如下：
    主  文
原判決關於(一)駁回上訴人丙○○股份有限公司下開第二項之訴部
分，(二)命上訴人德昌營造股份有限公司給付明高工程股份有限公
司新台幣肆萬零柒佰陸拾壹元本息部分、給付丙○○股份有限公
司新台幣伍拾參萬零參佰陸拾元本息部分，及各該部分假執行之
宣告，暨訴訟費用（確定部分除外）之裁判均廢棄。
被上訴人德昌營造股份有限公司應給付上訴人丙○○股份有限公
司新台幣柒萬參仟貳佰伍拾陸元及自民國九十四年六月二十一日
起至清償日止，按年息百分之五計算之利息。
上開第一項(二)廢棄部分，被上訴人丙○○股份有限公司、明高工
程股份有限公司之訴及其假執行之聲請均駁回。
上訴人丙○○股份有限公司其餘上訴駁回。
第一、二審訴訟費用除確定部分外，由上訴人德昌營造股份有限
公司負擔十五分之一、上訴人明高工程股份有限公司負擔三十分
之一，餘由上訴人丙○○股份有限公司負擔。
    事實及理由
壹、程序方面：
一、按第二審為訴之變更或追加，非經他造同意，不得為之，但
    擴張或減縮應受判決事項之聲明者，不在此限。民事訴訟法
    第四百四十六條第一項、第二百五十五條第一項第三款定有
    明文。本件被上訴人即上訴人丙○○股份有限公司（下稱被
    上訴人丙○○公司），原上訴請求為判決上訴人即被上訴人
    德昌營造股份有限公司（下稱上訴人德昌公司）應再給付被
    上訴人丙○○公司；新台幣（下同）五十四萬三千九百三十
    元及民國（下同）九十四年六月二十一日起至清償日止之法
    定遲延利息，後減縮為請求再給付三十四萬九千四百零六元
    及自九十四年六月二十一日起至清償日止之法定遲延利息（
    見本院卷第一宗第一百八十二頁背面），屬擴張及減縮應受
    判決事項之聲明，依首揭規定相符，程序合法，先予敘明。
二、按上訴人於終局判決前，得將上訴撤回，民事訴訟法第四百
    五十九條第一項前段定有明文。查明高工程股份有限公司（
    下稱明高公司）於本院審理中撤回對上訴人德昌公司之上訴
    ，且經上訴人德昌公司同意（見本院卷第一宗第一百六十七
    頁背面），核與前開規定相符，自應准許。
貳、得心證之理由：
一、上訴人即被上訴人丙○○公司及被上訴人明高公司起訴主張
    ：被上訴人明高公司向上訴人德昌公司承包三之二標工程，
    而由被上訴人丙○○公司負責提供材料。被上訴人明高公司
    、丙○○公司並於九十一年八月二十七日分別與德昌公司簽
    訂工程契約書（AC舖設工資）、預訂買賣契約書（AC材料）
    在案。(一)關於被上訴人明高公司部分：依工程契約書第四條
    約定承攬總價：「１工程款：新台幣（下同）七十七萬六千
    八百八十元整。２竣工結算金額按甲方業主設計結算數量辦
    理。」另依第五條約定付款辦法：「1.本工程每月估驗計價
    一次，．．2.每次付款時應扣除實作完成數量估驗計價金額
    之10.00％為保留款，．．3.乙方于每月10日前，將工程（
    工資）發票、．．等必須之文件送交甲方施工所以憑證辦理
    請款手續，．．。」。查因系爭工程已經完成並對外開放供
    公眾使用，明高公司自當依兩造間工程契約之約定辦理結算
    計價，扣除已估驗金額為三十八萬七千七百三十四元（含稅
    ，包括第一期至第五期之估驗款，分別為四萬九千一百七十
    八元、五萬九千九百三十二元、二千八百三十五元、十六萬
    六千八百三十元、十萬八千九百五十九元），德昌公司尚積
    欠明高公司AC舖設工資尾款金額三十八萬九千一百四十九元
    （計算式：776,880－387,734＝389,149）；而已估驗金額
    三十八萬七千七百三十四元中，明高公司尚有未領款二萬九
    千五百九十七元（即已估驗金額三十八萬七千七百三十四元
    ，扣除上訴人第一期至第五期已支付之估驗款，分別為四萬
    四千四百九十四元、五萬四千二百四十四元、二千五百六十
    五元、十五萬零九百四十一元、九萬八千五百八十二元，合
    計三十五萬零八百零六元，再扣除下述之各分期保留款七千
    三百三十一元）；本件保留款之金額為已估驗金額三十六萬
    六千五百七十元之10.00％即三萬六千六百五十七元，其中
    德昌公司尚有七千三百三十一元未為給付。再者，關於尾款
    部分，因德昌公司在丙○○公司尚有履約能力之情況下，無
    視兩造間之預訂買賣契約關係，另向他人訂購AC材料，致使
    丙○○公司無法依兩造預訂買賣契約約定全數提供AC材料，
    並致明高公司無法依兩造工程契約約定全數而為施工，則明
    高公司就上開契約之部分不能給付，顯係因可歸責於德昌公
    司之事由所致，明高公司並無可歸責之事由，爰依民法第二
    百六十七條規定，參酌由財政部各地區國稅局訂定，報請財
    政部備查之「同業利潤標準」，以營造業（道路工程）之同
    業利潤標準10％計算，明高公司可向德昌公司請求之金額為
    四萬零七百六十一元。(二)關於丙○○公司部分：依預訂買賣
    契約書第四條約定「契約總價：1.材料款：一千四百六十九
    萬九千五百四十元2.竣工結算金額按甲方業主設計結算數量
    辦理。」另依第五條約定付款辦法：「1.本契約每月依實際
    進場材料數量辦理估驗計價一次，‧‧‧2.每次付款時應扣
    除估驗計價金額之10.00％為保留款，‧‧‧3.乙方應於每
    月25日前，將材料發票、簽收單、試驗報告、材料出廠證明
    及進口證明等必須之文件送交甲方施工所以憑辦理請款手續
    ，‧‧‧。」，查因德昌公司已返還丙○○公司所繳交之履
    約本票「全數」，以解除丙○○公司全部履約責任，故德昌
    公司自當依兩造間買賣契約之約定辦理結算計價，扣除已估
    驗金額七百四十七萬九千一百一十四元（含稅，包括第一期
    至第五期之估驗款，分別為九十三萬四千三百七十八元、十
    三萬零二百九十二元及一百一十九萬八千二百零八元、二百
    三十八萬五千零四十五元、七十六萬二千九百七十四元、二
    百零六萬八千二百一十七元），德昌公司尚積欠丙○○公司
    AC材料尾款金額七百三十五萬零七百一十八元；而已估驗金
    額七百四十七萬九千一百一十四元中，被上訴人丙○○公司
    尚有未領款十五萬四千八百一十三元（即已估驗金額七百四
    十七萬九千一百一十四元，扣除上訴人第一期至第五期已支
    付之估驗款，分別為七十七萬九千一百一十元、四萬八千七
    百三十五元及一百零八萬四千零九十三元、二百一十五萬七
    千八百九十八元、一百八十七萬一千二百四十四元，合計六
    百六十三萬一千三百九十元，再扣除下述之各分期保留款六
    十九萬二千九百一十一元）；本件保留款金額為已估驗金額
    六百九十二萬九千一百零九元之10％即六十九萬二千九百一
    十一元，德昌公司亦尚未給付。再者，關於尾款部分，德昌
    公司在丙○○公司尚有履約能力之情況下，無視兩造間之預
    訂買賣契約關係，另向他人訂購AC材料，致使丙○○公司無
    法依兩造約定全數提供AC材料，則丙○○公司就上開契約之
    部分不能給付，顯係因可歸責於德昌公司之事由所致，丙○
    ○公司並無可歸責之事由，爰依民法第二百六十七條規定，
    參酌由財政部各地區國稅局訂定，報請財政部備查之「同業
    利潤標準」，以預拌混凝土製造業之同業利潤標準7％計算
    ，丙○○公司可向德昌公司請求之金額為五十四萬三千九百
    百三十元。綜上，丙○○公司得向德昌公司請求工程尾款（
    未稅）五十四萬三千九百三十元，及各分期估驗未領款（含
    稅）十五萬四千八百一十三元、保留款（含稅）六十九萬二
    千九百一十一元，合計八十四萬七千七百二十四元（含稅）
    部分，除已於九十五年一月二十五日收受德昌公司四十八萬
    八千五百五十九元支票外，逾此部分之金額三十五萬九千一
    百六十五元，丙○○公司仍得請求。至就德昌公司主張未到
    期保固金部分，丙○○公司雖不爭執，但對於金額有爭執，
    因須等全部工程之結算款確定後，才能確定保固金之金額，
    並非德昌公司辯稱之十三萬八千五百八十二元；且保固金要
    驗收後才起算保固期間，而本件究竟應由何時起算，丙○○
    公司有爭執。另丙○○公司否認有溢開發票並折讓七萬六千
    四百二十七元之事實，但不爭執德昌公司所主張之裁判費抵
    銷部分，惟關於鑽心費用九千四百七十一元、AC材料試驗費
    三萬二千九百七十元等費用，業由丙○○公司付訖，否認德
    昌公司有代付費用情事等語，爰本於契約之法律關係，起訴
    聲明求為判決：(一)被上訴人德昌公司應給付被上訴人明高公
    司七萬九七千九百四十一元、應給付上訴人丙○○公司一百
    三十九萬一千六百五十四元，及均加計法定遲延利息，(二)訴
    訟費用被上訴人德昌公司負擔，(三)願供擔保，請准予宣告假
    執行。本院上訴人丙○○公司上訴聲明求為判決：(一)原判決
    不利於被上訴人丙○○公司之部分並訴訟費用之裁判廢棄。
    (二)上訴人德昌公司應給付上訴人丙○○公司三十四萬九千四
    百零六元及自九十四年六月二十一日起至清償日止，按週年
    利率百分之五計算之利息。(三)第一、二審訴訟費用由被上訴
    人德昌公司負擔。答辯聲明求為判決：(一)上訴人德昌公司上
    訴駁回。(二)第一、二審訴訟費用由上訴人德昌公司負擔。（
    原審判決被上訴人德昌公司應給付被上訴人明高公司四萬零
    七百六十一元本息、應給付上訴丙○○公司五十三萬零三百
    六十元本息，及其假執行之宣告，其餘之訴駁回；上訴人丙
    ○○公司對其敗訴之三十四萬九千四百零六元本息部分上訴
    ，其餘之訴及明高公司敗訴部分均未聲明不服；上訴人德昌
    公司就其敗訴部分不服提起上訴）。
二、上訴人即被上訴人德昌公司則以：(一)關於被上訴人明高公司
    之請求：就尾款部分，伊否認之，蓋依兩造間工程契約書之
    附件(二)特約事項第2.點載明「以實作數量為計價，配合工地
    進度施工，依甲方業主結算數量辦理竣工結算」等語，是兩
    造間為「實作實算」合約，即以實際施作之數量計價給付，
    至加註規範「依甲方業主結算數量辦理竣工結算」一語，僅
    在避免雙方就實際施作數量產生爭議時，合意以業主所計算
    之數量作為結算數量，非謂該段文義係無論明高公司有無實
    際施作合約數量，均得主張依據業主驗收數量辦理結算計價
    。且依工程契約書第八條約定：「甲方對本工程有隨時變更
    計劃及增減工程數量之權，乙方不得異議，對於增減數量，
    雙方參照本契約所定單價，依實作數量計算」等語，除可證
    兩造間為實作實算合約外，伊更有權決定合約數量之增減變
    動，且最終價金之給付均視實作數量計價，殊不因為伊與其
    業主結算數量為何而有所差異或影響。況明高公司自始不否
    認其僅施作合約之部分數量，其既未實際施作合約之全部數
    量，自無理由向伊請求全部合約之工程款，而伊之契約義務
    不過是依據明高公司實際施作部分給付承攬報酬，並未積欠
    明高公司工程尾款，何來違約或其他可歸責之情事，且承攬
    契約關係，縱伊有違反協力義務之情形，僅生民法第五百零
    七條之承攬人得否解除契約之問題，亦無適用民法第二百六
    十七條規定之可能。另有關未領款與保留款部分：伊同意以
    三萬六千元計算，雖明高公司本仍有保固期間未屆至之問題
    ，但伊為求息訟，不就此為期限利益之抗辯，而願意立即開
    立前揭數額之支票，並於九十五年一月二十五日原審時交付
    同額支票支付，經被上訴人明高公司收訖無誤。(二)關於被上
    訴人丙○○公司之請求：丙○○公司就本件請求業對伊提起
    訴訟，經原法院另案九十三年度建字第九十一號、本院九十
    四年度建上易字第九號判決確定，故自不得再任意重行起訴
    。另就尾款部分，伊否認之，蓋依兩造間預訂買賣契約書第
    十八條規定，合約特約條款之效力優於合約條款之約定，而
    其附件所載者為特約條款，附件(二)特約事項第2.點載明「以
    實作數量為計價，配合工地進度交貨，依甲方業主結算數量
    辦理竣工結算」等語，是兩造間買賣契約之數量係依被上訴
    人丙○○公司實際供料數量為準。至加註規範「依甲方業主
    結算數量辦理竣工結算」一語，僅在避免雙方就實際供料數
    量產生爭議時，合意以業主所計算之數量為依據。且預訂買
    賣契約書第八條第二項亦約定「乙方交貨數量以甲方工地實
    際使用數量為準」及第三項約定「契約簽訂後，乙方接獲甲
    方通知七日內，應按甲方指定地點、規格、數量交貨」，故
    被上訴人丙○○公司實際得交貨之數量亦應以被上訴人實際
    通知為準，而非如丙○○公司所稱以合約數量為據。又兩造
    間預訂買賣契約書之性質，類似於繼續性之供給合約，其目
    的在約束買方供料之單價，換言之，兩造雖事先約定一定數
    量及金額，但仍視買方實際上對於該項材料之需求而定，賣
    方則在合約數量範圍內不得調整單價，以避免買方在其承攬
    工程上受到物料單價波動之不利影響，此觀諸前揭買賣契約
    書第八條第二項及第三項約定之文義即得為證，可知兩造合
    約數量並非實際交易數量。伊就丙○○公司實際出貨AC材料
    數量扣除保留款後計價付清，則丙○○公司亦無請求預期利
    潤之可能。況丙○○公司未給付合約數量之材料，亦從未提
    出現實給付或催告伊請求交付材料之行為，伊自不生遲延受
    領之情形，而無可歸責之事由，亦無適用民法第二百六十七
    條規定之餘地。倘丙○○公司仍得請求全部之合約價金，伊
    亦得就丙○○公司應交付而未交付之AC材料部分，主張同時
    履行抗辯。再者，關於未領款部分，丙○○公司所稱第一期
    已估驗款九十三萬四千三百七十八元乃溢列七萬六千四百二
    十七元，伊已開立等額之折讓單供丙○○公司沖抵，自不得
    再行請求；第二期已估驗款十三萬零二百九十二元（發票日
    期為九十二年四月八日及發票號碼為SU00000000號）並非本
    件契約之款項，而係兩造間就他買賣契約之款項，應予剔除
    ，自不得再以該請款十三萬零二百九十二元與伊已付款四萬
    八千七百三十五元間之差額八萬一千五百五十七元充列為所
    謂未領款；以上二者合計金額十五萬七千九百八十四元，已
    超過丙○○公司主張之未領款十五萬四千八百一十三元，足
    見丙○○公司此部分之請求亦無理由。關於保留款部分，伊
    不爭執尚應給付丙○○公司各分期保留款金額七十六萬六千
    一百六十七元（含稅），然依預訂買賣契約書第五條第二點
    末行起規定：「工程保留款核退方式：初驗合格退4％，正
    式驗收合格退4％，保固期滿退2％。」，本件保留款中尚包
    含已付之實作部分工程款2％之保固金計十三萬八千五百八
    十二元，由於本工程之保固期間長達三年，此亦得由合約附
    件(二)第九點所載可證，丙○○公司就本件交易所應負擔之保
    固期間尚未屆滿，本不得請求返還該保固金，而得自伊應給
    付丙○○公司之保留款中扣除；上揭溢開發票數額七萬六千
    四百二十七元，亦應扣除；丙○○公司對伊所提原法院另案
    九十三年度建字第九十一號、本院九十四年度建上易字第九
    號訴訟，經原法院八十四年度聲字第一九○八號民事裁定，
    確定丙○○公司應賠償伊第二審訴訟費用額為二萬三千三百
    二十九元，伊就此部分債權與應給付丙○○公司之保留款於
    相同數額內主張抵銷；依兩造間預訂買賣契約書第九條第一
    項：「材料之檢驗如須委託其他機關辦理者，其檢驗手續之
    費用概由乙方負擔。」、合約附件(二)第三點「若有需要檢驗
    時費用皆由乙方自行負擔」及第六點「檢驗方法及單位與驗
    收標準以甲方業主要求為準」等規定，足見本件交易中如有
    任何材料檢驗費用支出時，應由丙○○公司負擔，且檢驗方
    法及單位則以伊業主要求為準，查伊應業主要求檢驗由丙○
    ○公司供應之AC材料，實際上支出鑽心（即取樣）費用計九
    千四百七十一元，另AC材料試驗費計三萬二千九百七十元，
    二者合計四萬二千四百四十一元，伊亦主張抵銷；以上合計
    伊應返還之保留款數額僅為四十八萬八千五百五十九元，丙
    ○○公司已於九十五年一月二十五日原審時當庭收受伊開立
    同額支票乙張，是該部分亦不得再行請求等語，資為抗辯。
    上訴聲明求為判決：(一)原判決不利於上訴人德昌公司之部分
    及假執行宣告並訴訟費用之裁判均廢棄。(二)前項廢棄部分，
    被上訴人丙○○公司、明高公司於第一審之訴及假執行聲請
    均駁回。(三)第一、二審訴訟費用由被上訴人丙○○公司、明
    高公司負擔；答辯聲明求為判決：(一)上訴人丙○○公司之上
    訴駁回。(二)第一、二審訴訟費用由上訴人丙○○公司負擔。
三、上訴人即被上訴人丙○○公司及被上訴人明高公司主張，明
    高公司向對造德昌公司承包三之二標工程，而由丙○○公司
    負責提供材料。明高公司、丙○○公司並於九十一年八月二
    十七日分別與上訴人德昌公司簽訂工程契約書（AC舖設工資
    ）、預訂買賣契約書（AC材料）在案之事實，為對造德昌公
    司所不爭執，並有丙○○公司、明高公司提出上開工程契約
    書、預訂買賣契約書影本各一份為證，此部分，堪信丙○○
    公司、明高公司之主張為真實。
四、兩造爭執事項：
(一)、被上訴人明高公司是否還有工程尾款四萬零七百六十一元未
    領？
(二)、被上訴人丙○○公司是否尚有工程尾款五十四萬三千九百三
    十元未領？
(三)、被上訴人丙○○公司是否還有工程保留款、未領款三十五萬
    九千一百六十五元未領？
五、被上訴人明高公司主張伊還有工程尾款四萬零七百六十一元
    （原主張為四萬一千零三十一元）未領，及被上訴人丙○○
    公司是否尚有工程尾款五十四萬三千九百三十元（原主張為
    五十三萬零三百六十元）未領即工程尾款部分：明高公司與
    丙○○公司主張對造德昌公司在伊等公司尚有履約能力之情
    況下，無視兩造間之預訂買賣契約關係，另向他人訂購AC材
    料，致使伊等公司無法依兩造預訂買賣契約約定全數提供AC
    材料，並致明高公司無法依兩造工程契約約定全數而為施工
    ，則上開契約之不能給付，顯係因可歸責於德昌公司之事由
    所致，伊等公司並無可歸責之事由，依民法第二百六十七條
    規定，就明高公司部分，以營造業（道路工程）之同業利潤
    標準10％計算，就丙○○公司部分，以預拌混凝土製造業之
    同業利潤標準7％計算，伊等分別可請求上開金額等語；德
    昌公司對向明高公司及丙○○公司以外之廠商訂購上開三之
    二標工程所需之ＡＣ材料乙情不爭執，並辯稱伊係為免丙○
    ○公司、明高公司無法依約提供ＡＣ材料及施作，始與其他
    廠商締約，此種作法乃營建工程實務所常見，復為其等公司
    訂約時所知悉等語。查：
(一)、系爭工程，德昌公司除與明高公司及丙○○公司訂立工程合
    約外，尚分別與第三人「揚泰瀝青股份有限公司」（下稱揚
    泰公司）、「通益瀝青工程股份有限公司」（下稱通益公司
    ）訂立工程合約，有該合約書附卷可稽（見本院卷第一宗第
    一百九十六頁、第二宗第四十五頁），依據該二合約記載，
    合約數量均為「粗級配AC底層：3,509M3」及「密級配AC底
    層：5,573M3」，與被上訴人間之合約數量相同，有德昌公
    司提出德昌公司與第三人通益公司工程契約書、及第三人揚
    泰公司之系爭工程之契約請款計價單等各一份為證（見本院
    卷第二宗第四十五至五十七頁），丙○○公司、明高公司與
    第三人揚泰公司、通益公司向德昌公司承攬及定料之項目均
    為相同，且證人蔡世文即揚泰公司之總經理於本院證稱：「
    （問：上訴人就被上訴人明高公司及丙○○公司所承攬三之
    二標工程是否同時和揚泰公司承購AC材料或是其他材料？或
    有無承包工程？）有的，當時契約簽訂是明高公司、丙○○
    公司還有另一家公司同時簽約的，數量是一樣的，丙○○公
    司是我介紹他共同進來簽約的，因為上訴人（即德昌公司）
    的數量太大了。」、「（問：明高、丙○○公司對於你所提
    和幾家廠商簽約的事情，是否知道？）簽約時我是和蔡小姐
    的父親蔡萬成一起去德昌公司敲定簽約價格、條約內容，所
    以明高、丙○○公司當時也知道同時有簽其他廠商。」、「
    （問：所謂同時簽約的『另外一家』係？）通益瀝青公司。
    」、「〈問：三家（指明高公司、揚泰公司及通益公司）都
    知道彼此之前有簽三之二標的工程契約？〉知道。」、「（
    問：為何德昌公司要和三家廠商簽約？）因為瀝青廠不是主
    承商，德昌怕遇到趕工或是其他情形，如果只簽訂一家公司
    有風險，所以會多簽幾家。」等語（見本院卷第一宗第二百
    零七頁背面至二百零八頁），足見德昌公司辯稱，係為工程
    材料供給之穩定而有與數廠商簽訂相同契約內容合約之必要
    ，應於系爭工程進行之初即與數廠商簽訂契約，並非無據。
    雖本件系爭契約與上訴人與揚泰公司、通益公司之簽約日期
    相隔十一個月之久，惟據證人蔡世文證稱係同時簽約，按「
    當事人互相表示意思一致者，無論明示或默示，契約即為成
    立。」，民法第一百五十三條第一項定有明文，即縱事後德
    昌公司始與第三人揚泰公司、通益公司因實際承攬施作時，
    始簽立書面契約，亦不影響原已約定成立之契約效力。
(二)、再依兩造於該契約附件(二)第２項約定：「以實作數量為計價
    ，配合工地進度交貨，依甲方（按即上訴人）業主結算數量
    辦理竣工結算」，即丙○○公司、明高公司施作上開三之二
    標工程所需ＡＣ材料究為若干，須以實際交易之數量為計價
    基準，此德昌公司既無向丙○○公司及明高公司定料施作，
    即無實際定料施作數量，而系爭契約既已明載「以實作數量
    為計價」，自為丙○○公司、明高公司所明知，從而，自無
    預期利益之損失。況依證人蔡世文於本院證稱系爭瀝青屬「
    市購品」，並非特殊的產品（見本院卷第一宗第二０八頁）
    ，亦即丙○○公司無須因本件系爭工程特別備料，而丙○○
    公司即經營瀝青為業，平時即得為不特定人隨時備料、供料
    ，更無須為本件工程預先備料之必要，為此，自難認有何利
    益之損失。至丙○○公司、明高公司再謂，依上開卷附預訂
    買賣契約書及單項工程完工驗收比較表，丙○○公司與德昌
    公司所簽訂上開契約附件(一)明定德昌公司向丙○○公司預訂
    「粗級配ＡＣ底層材料」及「密級配ＡＣ面層材料」二項建
    材之數量分別為「3059」與「5573」，金額各為五百一十六
    萬九千七百一十元及九百五十二萬九千八百三十元，惟德昌
    公司實際向丙○○公司購買之上述二項建材數量僅有「1804
    」及「2269.21」，金額則為三百零四萬八千七百六十元及
    三百八十八萬零三百四十九元，與德昌公司依上開契約預定
    應向丙○○公司購買之建材數量相去甚遠等語，惟系爭契約
    即定為以實作數量為計價，自不能以預定契約之數量額為作
    價求償，故丙○○公司、明高公司以上開理由，主張其有受
    損害云云，為不足取。
(三)、承上所述，本件丙○○公司、明高公司於簽約時既已預見系
    爭契約約定以實作數量為計價，且丙○○公司所供給之瀝青
    為一般市購品，與種類之債無須另外特別備料，德昌公司亦
    得向他人訂購ＡＣ材料及定作，難謂有給付不能事由，是此
    ，丙○○公司、明高公司主張，丙○○公司無法依兩造約定
    全數提供AC材料予德昌公司及施工之不能給付，顯係因可歸
    責於德昌公司所致云云，為不足取。是丙○○公司、明高公
    司依財政部各地區國稅局訂定，報請財政部備查之「同業利
    潤標準」，請求德昌公司給付明高公司工程尾款四萬零七百
    六十一元（原主張為四萬一千零三十一元）及丙○○公司工
    程尾款五十四萬三千九百三十元（原審已減縮為五十三萬零
    三百六十元）工程尾款即屬無據，不應准許。
六、被上訴人丙○○公司主張其就工程保留款及未領款，尚得向
    對造德昌公司請求八十四萬七千七百二十四元（含各分期保
    留款六十九萬二千九百一十一元及未領款十五萬四千八百一
    十三元），而德昌公司於訴訟中給付四十八萬八千五百五十
    九元，故被上訴人丙○○公司尚得再請求上訴人德昌給付三
    十五萬九千一百六十五元等語。經查：
(一)、就各分期保留款六十九萬二千九百一十一元部分：
１、被上訴人丙○○公司所主張之六十九萬二千九百一十一元保
    留款，對造德昌公司於原審於九十四年十二月二十三日陳稱
    不爭執尚應給付丙○○公司各分期保留款金額七十六萬六千
    一百六十七元等語，然主張就該保留款應扣除丙○○公司所
    溢列及伊所主張抵銷之金額，包括丙○○公司第一期估驗款
    溢列七萬六千四百二十七元、德昌公司代墊費用四萬二千四
    百四十一元（含AC材料之鑽心取樣費用計九千四百七十一元
    ，另AC材料試驗費計三萬二千九百七十元）、丙○○公司應
    賠償上訴人之他案訴訟裁判費二萬三千三百二十九元（原法
    院九十四年度聲字第一九○八號裁定）後，尚餘六十二萬七
    千一百四十一元（按766,167-76,427-42,441-23,329=623,
    970元，德昌公司於本件則以六十二萬七千一百四十一元計
    算，高於六十二萬三千九百七十元，對丙○○公司而言，並
    無不利，即本件逕以六十二萬七千一百四十一元計算，尚無
    不可），又依合約尚須扣除保固金十三萬八千五百八十二元
    （因於保固期限內，丙○○公司不得請求返還），本件丙○
    ○公司得請求之金額為四十八萬八千五百五十九元，而丙○
    ○公司於訴訟中已收受該四十八萬八千五百五十九元，是該
    部分亦不得再行請求等語。
２、是本件應予審究者，係德昌公司所主張上開扣款（含抵銷）
    事由，是否有據？查：
(1)、丙○○公司所稱第一期已估驗款九十三萬四千三百七十八元
    （發票日期為九十二年三月二十五日及發票號碼為SU000000
    00號）因溢列七萬六千四百二十七元，德昌公司已開立等額
    之折讓單供丙○○公司沖抵乙情，業據德昌公司提出營業人
    折讓證明單為證，自堪信為真實，足見丙○○公司否認德昌
    公司之上開抗辯，稱有實際施作，為不可採。
(2)、就德昌公司代墊費用四萬二千四百四十一元（含AC材料之鑽
    心取樣費用計九千四百七十一元，另AC材料試驗費計三萬二
    千九百七十元）部分，德昌公司就上開代墊費用，業據德昌
    公司提出統一發票二紙、世桓台中實驗室請款明細表一紙為
    證（見原審卷第一百一十五頁至第一百一十八頁）；丙○○
    公司固否認德昌公司所代墊上開費用與伊施作之工程有關，
    且丙○○公司就有關試驗，都已自行送驗等語。然查，丙○
    ○公司就其此自行送驗之事實，則未能舉證以實其說，故丙
    ○○公司就其應支付相關取樣及試驗費用乙節，既不爭執，
    而其復未能證明確有支付該費用，則依德昌公司所提資料，
    自應認德昌公司確有代墊該費用，依系爭契約之約定自應得
    向丙○○公司請求償還，故德昌公司主張本件應扣除該代墊
    費用四萬二千四百四十一元，並於本件訴訟中主張抵銷，自
    屬有據，應為可採。
(3)、就他案訴訟裁判費二萬三千三百二十九元（原法院九十四年
    度聲字第一九○八號裁定）之抵銷部分，被上訴人丙○○公
    司對於此部分之抵銷金額，已不爭執，故上訴人主張抵銷該
    裁判費二萬三千三百二十九元，亦屬有據。
(4)、另就保固金十三萬八千五百八十二元部分。丙○○公司就未
    到期之保固金應予扣除乙節，已不爭執（見原審卷第一百二
    十五頁），然對於金額部分則表示有所爭執。經查，依兩造
    所簽預訂買賣契約書第五條第二點末行起規定：「工程保留
    款核退方式：初驗合格退4％，正式驗收合格退4％，保固期
    滿退2％。」，本件保留款中尚包含已付之實作部分工程款2
    ％之保固金計十三萬八千五百八十二元（依丙○○公司原主
    張已估驗金額6,929,109元×2％=138,582元），故依丙○○
    公司之主張，本件應暫先扣除之保固款以十三萬八千五百八
    十二元計算，自與兩造之契約相符，丙○○公司事後改稱對
    保固金額有所爭執，並主張系爭工程嗣後已由德昌公司轉由
    第三人施作，故無保固必要等語，惟丙○○公司、明高公司
    承攬及施作之系爭工程係以量計，故並非不能計算其施作地
    點及工程數量，從而契約約定之保固仍有存在之必要，是其
    事後空言否認，自無足取。即系爭工程，德昌公司雖對丙○
    ○公司尚有十三萬八千五百八十二元之工程保留款未付，然
    該金額既係保固金，依兩造之契約，丙○○公司亦僅得於系
    爭工程之保固期滿後，德昌公司始得請求給付該十三萬八千
    五百八十二元保固金。
３、綜上所述，本件德昌公司所主張上開扣款（含抵銷）事由，
    均屬有據，則丙○○公司所得請求之金額為四十八萬八千五
    百五十九元，業於原審訴訟中已收受該四十八萬八千五百五
    十九元，是此，丙○○公司主張德昌公司尚應再給付系爭工
    程保留款三十五萬九千一百六十五元乙節，已屬無據，不應
    准許。
(二)、就未領款十五萬四千八百一十三元部分：
    丙○○公司主張伊對系爭工程尚有上開未領款〔主張之計算
    方式為合約總扣除已施作金額：7,479,114（含稅，未含稅
    為7,122,966)-6,631,390-692,911 =154,813（含稅）〕等
    語；德昌公司則以：第二期已估驗款十三萬零二百九十二元
    （發票日期為九十二年四月八日、發票號碼為SU00000000號
    ）並非本件契約之款項，而係兩造間就他買賣契約之款項，
    應予剔除，自不得再以該請款十三萬零二百九十二元與伊已
    付款四萬八千七百三十五元間之差額八萬一千五百五十七元
    充列為所謂未領款等語。查德昌公司對丙○○公司之上開計
    算方式之程式及金額，並不爭執（見本院第一宗第一六七頁
    背面）；另依該折讓證明單 (見原審卷第一三一頁)所載丙
    ○○公司九十二年四月八日所出具之發票號碼係SU00000000
    號（品名為瀝青混凝土及施工費），該發票號碼與丙○○公
    司所請求第二期工程估驗款之發票號碼SU00000000號不符（
    見原審卷第一二九頁），故德昌公司抗辯該SU00000000號非
    本件契約之款項，即屬有據，從而，丙○○公司不得以該請
    款十三萬零二百九十二元與德昌公司已付款四萬八千七百三
    十五元間之差額八萬一千五百五十七元充列為其所謂未領款
    。至丙○○公司雖再以上開八萬一千五百五十七元，核屬德
    昌公司確有收貨而未付足款項，自仍不能認其應清償債務之
    義務履行等語，惟此款項既與本件工程無關，且丙○○公司
    亦自承兩造除了本件工程外，尚有承攬德昌公司其他工程等
    語屬實，益證德昌公司所舉應予扣除非本件工程之上開八萬
    一千五百五十七元，應可採認。準此，扣除後，德昌公司尚
    應給付丙○○公司七萬三千二百五十六元（計算式：154,81
    3-81,557= 73,256）。
七、綜上所述，(一)、上訴人丙○○公司本於契約之法律關係，請
    求被上訴人德昌公司給付七萬三千二百五十六元及自支付命
    令送達翌日即九十四年六月二十一日起至清償日止，按年息
    百分之五計算之利息，洵屬有據，應予准許。原審就此部分
    為上訴人丙○○公司敗訴之判決，自有未合。上訴人丙○○
    公司上訴意旨指摘原判決此部分不當，求予廢棄改判，為有
    理由，爰判決如主文第二項所示。至上訴人丙○○公司逾此
    部分所為請求，為無理由，此部分之上訴，應予駁回。(二)、
    就上訴人德昌公司敗訴部分，被上訴人丙○○公司、明高公
    司請求上訴人德昌公司給付被上訴人明高公司四萬零七百六
    十一元本息、給付被上訴人丙○○公司五十三萬零三百六十
    元本息，為無理由，不應准許。其假執行之聲請亦失所附麗
    ，應併予駁回。上訴人德昌公司上訴意旨指摘原判決此部分
    不當，求予廢棄改判，為有理由。自應由本院予以廢棄改判
    ，如主文第三項所示。
八、本件事證已臻明確，兩造其餘之攻擊防禦方法及所提之證據
    ，經審酌後認均無礙判決之結果，爰不予一一論述。
九、據上論結，本件上訴人德昌公司之上訴為有理由，上訴人丙
    ○○公司之上訴為一部有理由、一部無理由，依民事訴訟法
    第四百五十條、第四百四十九條第一項、第七十九條，判決
    如主文。
中    華    民    國    95    年    12    月    20    日
                      民事第六庭審判長法  官  袁再興
                                      法  官  吳惠郁
                                      法  官  盧江陽
以上正本係照原本作成。
均不得上訴。
                                      書記官  陳玫伶
中    華    民    國    95    年    12    月    20    日
                                                      Ｈ


司法院資訊處製作；財團法人民間司法改革基金會備份。
